【裁判字號】    96,重訴,1069
【裁判日期】    990528
【裁判案由】    損害賠償
【裁判全文】
臺灣臺北地方法院民事判決            96年度重訴字第1069號
原      告  葉禮韶
訴訟代理人  鍾儀婷律師
複  代理人  張繼政
被      告  潘曉嫈
訴訟代理人  林永頌律師
            黃韋齊律師
複  代理人  陳怡君律師
被      告  立端科技股份有限公司
法定代理人  周逸文
訴訟代理人  張秀夏律師
複  代理人  董怡君律師
            鄭紫儀
上列當事人間請求損害賠償事件，本院於中華民國99年5月18日
言詞辯論終結，判決如下：
    主      文
被告應連帶給付原告新臺幣伍佰肆拾捌萬玖仟捌佰貳拾捌元，及
自民國九十六年十月十四日起至清償日止，按年息百分之五計算
之利息。
原告其餘之訴駁回。
訴訟費用由被告連帶負擔百分之八十五，餘由原告負擔。
本判決第一項於原告以新臺幣壹佰捌拾萬元供擔保後，得假執
行。但被告以新臺幣伍佰肆拾捌萬玖仟捌佰貳拾捌元或等值之臺
灣銀行無記名可轉讓定期存單為原告預供擔保後，得免為假執行
。
原告其餘假執行之聲請駁回。
    事實及理由
壹、程序部分：
    按涉外民事法律適用法第9條第1項規定：「關於由侵權行為
    而生之債，依侵權行為地法」，所謂行為地，包括實行行為
    地及結果發生地，有最高法院81年度臺上字第935號判決可
    資參酌。本件被告立端科技股份有限公司（以下簡稱立端公
    司）抗辯依民法第188條第1項規定，被告立端公司若應負僱
    用人之連帶賠償責任，係以受僱人成立侵權行為負有賠償責
    任為要件，故其性質係屬於侵權行為之債，而原告主張在美
    國加州因被告潘曉嫈駕駛車輛之過失發生車禍，造成身體權
    及健康權受損害，則侵權行為所發生之結果，係原告之身體
    權及健康權受損害，故本件侵權行為地為美國並非臺灣，有
    關侵權行為所生之債，應適用美國加州之法律云云，然本件
    原告因車禍受傷，返臺就醫治療、住院並因遺留障害而減少
    勞動能力等損害結果發生地均在我國，則揆諸前開說明，本
    件侵權行為法律關係之準據法自可適用我國法，核先敘明。
貳、實體部分：
一、原告主張：
（一）原告於民國94年間係擔任被告立瑞公司所屬網路儲存產品
      事業部部門經理，被告潘曉嫈則為被告立瑞公司行銷部門
      副理。原告於94年8月間與被告潘曉嫈經被告立端公司指
      派，因公出差赴美參展。詎於94年8月23日活動結束後，
      原告搭乘由被告潘曉嫈所駕駛之車輛欲返回洛杉磯，途中
      因被告潘曉嫈駕車疏於注意致發生車禍，原告因此受有右
      肩骨折、右側肱骨頸壞死、左肩挫傷及右臂神經叢病灶等
      傷害，右手功能活動受損影響工作，右肩關節活動度嚴重
      受損，除須長期休養之外，期間必須進行長期且多次之手
      術及復建治療，並因而受有精神上之精神官能性憂鬱症及
      長期性創傷後壓力，經送國立臺灣大學醫學院附設醫院（
      以下簡稱臺大醫院）鑑定，認原告右肢之殘廢等級達第11
      級。爰請求因車禍受傷支出之相關費用及所受損害如下：
  １、醫療費用：總計支出醫療費達新臺幣（下同）5萬8144元
      。
  ２、減少勞動能力：經臺大醫院鑑定結果為殘廢等級第11級，
      減損勞動能力約為38.45％，原告於系爭事故發生時月薪
      為6萬7500元，每年薪資為81萬元（計算式：67500×12＝
      810000），而原告為96年7月15日生，受傷時為31歲，於
      受傷後2年遭被告立瑞公司資遣，故原告可工作之年限同
      意自受傷後兩年起算，亦即自原告33歲時起算，以勞動基
      準法（以下簡稱勞基法）規定勞工退休年齡為65歲計算，
      原告尚可工作之年限為32年，是原告得請求之喪失或減少
      勞動能力之損害為604萬8720元，扣除原告已領得之預告
      工資5萬6250元後，原告得請求之有關喪失或減少勞動能
      力損害請求之金額為599萬2470元。
  ３、增加生活上之需要：原告因傷進行手術住院共計9天，每
      日看護費用2100元，原告支出之看護費為1萬8900元（計
      算式：2100×9＝18900）。
  ４、精神慰撫金：原告於車禍發生迄今先後經歷數次大型手術
      及多次門診、復健治療，且因工作能力減損，身心俱疲，
      並受有精神上創傷，爰請求200萬元之慰撫金。
      綜上，原告所受損害總計為806萬9514元（計算式：58144
      ＋0000000＋18900＋2000000＝0000000），扣除原告已領
      得之勞保殘廢給付及傷病給付122萬7786元、南山人壽保
      險給付35萬1900元，原告得請求之金額為648萬9828元（
      計算式：0000000000000000001900＝0000000）。
（二）被告潘曉嫈受立端公司指示與原告前往美國參展，並駕駛
      立端公司之公務車前往，為職務相牽連之附隨業務，自屬
      執行職務之部分，而原告於車禍發生過程中並無未扣緊安
      全帶情事，車禍肇因被告潘曉嫈疏忽致車體翻覆跌落高速
      公路邊坡，原告並無任何過失。被告潘曉嫈於執行職務期
      間造成原告受有前開損害，自應對原告負損害賠償責任，
      被告立瑞公司於系爭事故發生時為被告潘曉嫈之僱用人，
      亦應負連帶賠償責任。爰依民法第184條、第188條、第
      193條、第195條規定提起本訴等語，並聲明：１、被告應
      連帶給付原告648萬9828元，及自96年10月14日起至清償
      日止，按年息5％計算之利息。２、願供擔保，請准宣告
      假執行。
二、被告則以：
（一）被告潘曉嫈部分：
  １、被告潘曉嫈受被告立端公司指示赴美參展，任務為將公司
      產品及技術在展覽會場申展示，以達成宣傳、吸引買主目
      的。系爭事故發生時，被告潘曉嫈所駕駛者為被告美國分
      公司公務車、車上所承載者為原告及公司展品。再者，立
      端公司未指派專屬司機接送被告潘曉嫈等人往返展場，故
      被告潘曉嫈駕車自展場返回美國分公司，實與職務相牽連
      之附隨業務，應為執行職務之一部份，而被告立瑞公司對
      被告潘曉嫈執行職務之選任監督並未盡相當注意義務，依
      法應負連帶賠償責任。
  ２、原告雖因系爭事故致傷，惟根據臺大醫院第二次鑑定可知
      ，原告之傷勢僅右肩關節活動範圍受影響，至於右肩肌力
      及右肘、右腕均正常。且原告於系爭事故發生前係於被告
      立瑞公司擔任專案經理，職務內容係以智力為主之輕便工
      作，並非仰賴身體勞力之工作，特別是其工作內容非依靠
      右肩關節活動進行。原告雖於事故發生後至95年1月離職
      前因傷請假休養，但仍持續在家裡或至公司使用電腦處理
      職務。並未因傷而無法執行。原告於被告立瑞公司擔任主
      管職，無須長時間以固定姿勢操作電腦，又配置助理協辦
      文書、收集資訊等需使用電腦之工作，其需使用電腦時間
      約占工作時間之5分之1。原告所之工作首重其溝通協調能
      力及精確妥適的分析意見，電腦操作居於附屬、輔助性質
      ，故原告「右肩」部位的傷勢對操作電腦影響程度有限；
      又電腦之操作有多種替代方式，非必然需使用右肩，臺大
      醫院鑑定結果固認定原告受有第11級殘廢之損害而達38.
      45％之勞動能力減損比例，惟鑑定並未附理由，亦未按原
      告工作內容進行勞動能力減損之評估，難認可採。再者，
      該38.45％減損程度，應係參考「各殘廢等級喪失或減少
      勞動能力比率表」而來，但該表係以「體力勞動者為標準
      」制訂，原告為智力工作者，自不得依該表認定工作能力
      減損程度，應以職業醫學專業者依照受鑑定人之職業、受
      傷狀況等因而具體評估工作能力減損程度，作為計算損害
      賠償之依據，縱以第11級殘廢等級為標準，然勞工保險條
      例規定第11級殘廢給付標準為160日，而第1級殘廢即百分
      之百喪失勞動能力之殘廢給付標準為1200日，是第11級殘
      廢喪失勞動能力之比例至多為13％。又原告事故當時年薪
      雖為81萬元，然勞動能力減少價值，應以其能力在通常情
      形下可能取得之收入為標準，不得以一時一地之工作收入
      為準，原告以當時任職於被告立端公司網路儲存產品事業
      部部門經理之薪資，作為勞動力減損之計算標準，洵不合
      理。再者，原告可工作之年限自受傷後2年即33歲起算，
      至車禍發生時之修正前勞基法規定勞工退休年齡為60歲止
      ，則原告尚可工作之年限應為27年，而非原告主張之32年
      。另原告尚自被告立端公司受領資遣費15萬2550元，因其
      具有薪資性質，應一併扣除之。
  ３、被告潘曉嫈於系爭事故發生前，為求安全曾建議搭機往返
      展場遭原告拒絕，基於職場倫理只好駕車往返。而被告潘
      曉嫈因對車況、路況不熟悉又飽受時差之苦，且因參訪行
      程緊湊，故駕車時已處於疲憊狀態，原告明知上情，卻於
      被告潘曉嫈駕車時未為相當之協助、注意，反於途中坐在
      右邊副駕駛座將座椅平躺入睡致安全帶防護效果不佳，是
      原告就其自身所受損害與有過失，過失責任為60％。
  ４、原告雖因車禍受有精神上損害，然被告潘曉嫈於系爭事故
      發生時已盡力協助，並偕同原告就醫、盡力協助照料，並
      未置之不理，系爭事故非出於被告潘曉嫈故意所致，事發
      後亦善盡己力救助，且被告潘曉嫈僅為普通受薪勞工，又
      為單親，獨立撫養8歲小孩，資力有限等情，原告請求200
      萬元慰撫金實屬過高等語置辯。並聲明：(1)原告之訴及假
      執行之聲請均駁回。(2)如受不利判決，願供現金或等值之
      台灣銀行無記名可轉讓定期存單為擔保，請准宣告免假執
      行。
（二）被告立瑞公司部分：
  １、被告潘曉嫈雖係被告立瑞公司之受僱人，但車禍發生當時
      ，被告潘曉嫈之職務為業務部專案副理並非駕駛，執行職
      務無庸駕車，故其出差期間自行駕車肇事，並非執行職務
      ，核與民法第188條第1項之要件不合。再者，依被告立端
      公司之「國外出差管理辦法」第6條「交通安排」第e項規
      定國外出差人員應避免自行開車，以搭乘大眾運輸工具為
      原則；且被告立端公司歷年來之國外出差人員，均搭乘大
      眾運輸工具執行出差職務，無人自行開車，故本件原告與
      被告潘曉嫈在美國出差時自行駕車之行為，絕非被告立端
      公司所指示之職務。況原告與被告潘曉嫈飛至美國後，有
      相當充裕的時間可訂機票，而被告立端公司美國分公司人
      員蘇麗玲原本幫渠等訂機票，亦有美國分公司當地員工欲
      開車載送往返商展會場，均遭渠等拒絕。渠等隨身物品僅
      有3台筆記型電腦及小型主機等樣品，並無自行開車之必
      要，被告對於監督受僱人即被告潘曉嫈職務之執行已盡相
      當之注意。又原告及被告潘曉嫈拒絕被告立瑞公司美國分
      公司人員為渠等訂機票，堅持自行駕車，益見被告立端公
      司已盡相當之監督，或縱加以相當之注意、亦仍無法改變
      渠等駕車之決定以及其後駕車所可能發生之損害風險，足
      被告立端公司符合民法第188絛第1項但書之免責規定，不
      應負連帶賠償責任。
  ２、臺大醫院鑑定報告係根據「各殘廢等級喪失或減少勞動能
      力比率表」之標準，完全未就該體力動能力之減損，對於
      原告之際工作「輕便工作」之影響程度為審酌，故鑑定報
      告認定原告喪失勞動能力38.45％，並非針對原告工作性
      質為判斷，自不可採。而原告係智力工作，且使用電腦之
      工作時間不長且非集中，又有其他方式可取代文書作業，
      甚有配置人員供其交辦處理，故原告並未因車禍而喪失勞
      動能力。況臺大醫院鑑定報告亦說明原告之右肘和右腕關
      節、右肩和上臂肌力已恢復正常，則原告並無喪失原來工
      作之勞動能力甚明。縱以第11級殘廢等級為標準，然勞工
      保險條例規定第11級殘廢給付標準為160日，而第1級殘廢
      即百分之百喪失勞動能力之殘廢給付標準為1200日，是第
      11級殘廢喪失勞動能力之比例至多為13％。再者，原告以
      車禍當時任職之薪資作為請求其勞動力減損之計算標準，
      乃以事故時一時一地之工作收入為據，顯無理由。又原告
      可工作之年限自受傷後2年即33歲起算，至車禍發生時之
      修正前勞基法規定勞工退休年齡60歲止，原告尚可工作之
      年限應為27年，而非原告主張之32年。再查，原告接受治
      療與復健期間，因無原告滿意且合適職務，故被告立端公
      司於96年10月23日資遣原告終止勞動契約，原告並自立端
      公司受領資遣費15萬2550元，因具薪資性質，應一併扣除
      之。
  ３、被告潘曉嫈與原告對於時差、路途不熟悉、疲憊等適應情
      況應為相同感受並為原告所知悉，且原告回程坐在右邊副
      駕駛座將座椅平躺入睡，是就系爭車禍事故之發生，原告
      顯有過失可歸責之處，原告對所受損害之擴大有可歸責於
      自己之過失，應分攤之責任比例至少為90％。
  ４、原告雖因車禍受有精神上損害，然依臺大醫院之精神鑑定
      報告書可知，原告適應障礙併焦慮症狀，係多成因，車禍
      可視為主要因素，其他車禍後所遭遇之困難與壓力，亦直
      接或間接導致其精神症狀之產生，況原告對於身體傷害之
      造成，本身亦有重大過失，原告因事故所受之傷，並非永
      久喪失勞動能力，又原告於車禍後，被告立端公司給予全
      新，且積極協助辨理各項保險理賠與職災補償，是原告請
      求之慰撫金200萬元顯然過高等語置辯。並聲明：(1)原告
      之訴駁回。(2)如受不利判決，願供擔保請准宣告免假執行
      。
三、經本院會同兩造整理本件不爭執與爭執事項如下（見本院卷
    二第102頁及背面、第118頁及背面、第270頁背面、第271頁
    、第329頁及背面）：
（一）不爭執事項：
  １、原告與被告潘曉嫈原為被告立端公司員工，原告擔任產品
      部門經理，被告潘曉嫈則係行銷部門副理，分屬不同部門
      。
  ２、原告與被告潘曉嫈於94年8月因公至美國出差，原訂先至
      被告在美國洛杉磯之分公司進行為期兩日之受訓，再前往
      舊金山參加為期4日之展覽，以推廣被告立端公司之產品
      ，展覽結束後即應返回洛杉磯分公司進行兩日之客戶拜訪
      行程，並於上開行程結束後返臺。
  ３、原告與被告潘曉嫈駕駛被告立端公司美國分公司提供之公
      司車，即TOYOTA廠牌休旅車往返舊金山展覽場地及洛杉磯
      分公司。原告與被告潘曉嫈受訓完當日凌晨5時，先由原
      告駕駛上開休旅車由洛杉磯出發前往舊金山，約當日下午
      1時許抵達舊金山，翌日開始參展活動，至94年8月25日展
      覽活動結束之下午4時許，由被告潘曉嫈駕駛上開休旅車
      自舊金山返回洛杉磯，原告則坐在右邊副駕駛座休息，兩
      人皆有繫安全帶。被告潘曉嫈於行經高速公路時，本應注
      意駕駛人應注意車前狀況並隨時採取必要措施，而依當時
      情形觀之，並無任何足令潘曉嫈不能注意之情事，其應注
      意並能注意而疏未注意，竟因口渴未注意車速達70幾英哩
      而低頭找水壺，旋發現休旅車偏向內側路肩行駛，潘曉嫈
      立即將方向盤往右打以修正車行方向，詎力道太大致車子
      改偏向外側車道開始蛇行，旋衝出外側車道邊坡，車體並
      翻轉兩圈才停止。
  ４、原告因上開車禍受右肩近端肱骨骨折，於美國接受手術後
      返國至亞東紀念醫院治療，治療過程及傷勢如臺大醫院98
      年1月14日校附醫密字第0980900145號函說明欄第二點就
      醫病程整理。嗣經臺大醫院鑑定結果，不至於生活不能自
      理而需整天看護（本院卷一第313頁）。
  ５、原告車禍發生時月薪為6萬7500元，年薪為81萬元。
  ６、看護費用每日行情為2100元，
  ７、原告因本件車禍受有精神上損害。
  ８、原告因本件車禍支出之醫療費用為5萬8144元（內容如準
      備書四狀附表所示，本院卷二第124至125頁）。
  ９、原告因本件車禍而於住院期間支出之必要看護費用為1萬
      8900元。
  １０、原告於被告立端公司任職期間所從事之工作內容，如準備
      書四狀第（二）之（1）至（4）點所述（本院卷二第120
      至121頁）。
  、原告可工作之年限同意自受傷後兩年起算，亦即自原告33
      歲時起算。
  、原告已領取勞保傷病及殘廢保險金共122萬7786元（本院
      卷一第224、228至284頁），南山人壽保險金35萬1900元
      、被告公司給付之預告工資5萬6250元，應自請求賠償之
      金額中扣除。
  、遲延利息同意自96年10月14日起算。
（二）爭執部分：
  １、被告潘曉嫈於本件因開會而駕駛車輛之行為是否屬執行職
      務之行為？被告立端公司對被告潘曉嫈之選任監督是否已
      盡相當之注意，而依民法第188條第1項但書之規定，被告
      立端公司不負賠償責任？
  ２、原告因本件車禍致勞動能力減損之程度為何？
  ３、原告對本件車禍發生是否與有過失？
  ４、原告請求慰撫金200萬元是否過高？
四、得心證之理由：
（一）被告潘曉嫈於本件因開會而駕駛車輛之行為是否屬執行職
      務之行為，被告立端公司依民法第188條第1項但書規定，
      是否不負賠償責任：
  １、按受僱人因執行職務，不法侵害他人之權利者，由僱用人
      與行為人連帶負損害賠償責任。但選任受僱人及監督其職
      務之執行，已盡相當之注意或縱加以相當之注意而仍不免
      發生損害者，僱用人不負賠償責任，民法第188條第1項定
      有明文。又按「民法第188條第1項所謂受僱人因執行職務
      不法侵害他人之權利，不僅指受僱人因執行其所受命令，
      或委託之職務自體，或執行該職務所必要之行為，而不法
      侵害他人之權利者而言，即受僱人之行為，在客觀上足認
      為與其執行職務有關，而不法侵害他人之權利者，就令其
      為自己利益所為亦應包括在內」、「民法第188條規定僱
      用人之責任，其立法精神重於保護經濟上之弱者，增加被
      害人或得依法請求賠償之第三人之求償機會。觀乎其設有
      舉證責任轉換及衡平責任之規定自明。是以受僱人之行為
      是否與其職務有關係，允宜從廣義解釋，以資符合。其所
      謂受僱人執行職務，不法侵害他人權利之行為，不僅指受
      僱人職務範圍內之行為而定，即與執行職務相牽連之行為
      ，不法侵害他人權利者，亦應包括在內。職務上予以機會
      之行為，即屬於與執行職務相牽連之行為」，最高法院42
      年臺上字第1224號判例意旨、73年度臺上字第4580號判決
      可參。經查，被告潘曉嫈係受被告立端公司指示赴美參展
      ，目的係將立端公司產品在展覽會場中展示，以達宣傳目
      的。本件車禍發生時，被告潘曉嫈所駕駛之車輛為立端公
      司美國分公司所提供之公務車，並於展覽結束後駕車返回
      位在洛杉磯之分公司，以利進行後續之客戶拜訪行程，此
      為兩造所不爭，故其往返地點皆與出差之公務有關。詎被
      告潘曉嫈在返回洛杉磯分公司途中肇事，揆諸前揭說明，
      其駕駛行為客觀上要屬執行職務相牽連之行為，被告立端
      公司抗辯稱潘曉嫈駕車肇事並非執行職務行為云云，尚不
      足採。
  ２、再按「為某種事業使用他人，於被用人執行事業加害於第
      三人時，其使用主於選任被用人及監督其事業，已盡相當
      之注意，或雖注意仍不免發生損害者，使用主固不負賠償
      責任，但此種情形係為使用主之免責要件，使用主茍欲免
      其責任，即應就此負舉證之責」，最高法院19年上字第30
      25號判例可資參照。被告立端公司辯稱對被告潘曉嫈之選
      任監督已盡相當之注意而可免責云云，無非係以「國外出
      差管理辦法」第6條「交通安排」第e項規定及證人蘇麗玲
      於本院中證述為據。然查：被告立端公司工作規則即「國
      外出差管理辦法」第6條「交通安排」第e項固規定：「鑑
      於出差人員安全及外地路況不熟，人員出差時以搭乘大眾
      運輸工具為原則，避免自行開車，並應遵循當地交通安全
      」（見本院卷二第62頁背面），然由上開工作規則內容可
      知，所謂「搭乘大眾運輸工具」僅係原則，員工出差時究
      有無大眾交通工具可得利用？又得使用何種大眾交通工具
      ？均應視實際之現場狀況及出差環境以資判斷，非得一概
      而論。再查，證人蘇麗玲於本院審理中證稱：伊之前在美
      國分公司負責人事、財務會計工作。原告與被告潘曉嫈到
      舊金山參展，而分公司在洛杉磯，一般員工至美國出差在
      美國國內行程，公司會幫忙訂機票，故伊有以電子郵件詢
      問訂機票的事，但未獲回覆。待渠等到洛杉磯分公司時，
      伊有當面告知要幫渠等訂飛往舊金山的機票。嗣主管於開
      會後告知原告與被告潘曉嫈要開車前往舊金山，伊當即表
      示開車不好因為距離太遠，有600多公里，被告潘曉嫈稱
      在臺灣有開過車，原告也說有去紐約旅行過，渠等就開始
      研究地圖，分公司有1台TOYOTA廠牌的7人座廂型車就借渠
      等使用。舊金山展覽會場離（舊金山）機場開車要3、40
      分鐘，舊金山旅館距離會館比較近，走路10幾分鐘可到。
      原告與被告潘曉嫈在洛杉磯所住旅館，離（洛杉磯）機場
      開車約20分鐘等語（見本院卷二第101頁背面、第102頁）
      ，而原告與被告潘曉嫈因公先至被告立端公司在美國洛杉
      磯分公司進行為期兩日之受訓，再前往舊金山參加為期4
      日之展覽，以推廣公司產品，展覽結束即返回洛杉磯分公
      司俾便進行兩日之客戶拜訪行程，此為兩造所不爭執，是
      依證人蘇麗玲上開證述可知，被告立端公司雖有意提供原
      告、被告潘曉嫈往返洛杉磯分公司及舊金山之機票，然展
      覽現場與舊金山機場距離開車仍須30分鐘以上，而原告與
      潘曉嫈在舊金山之下榻旅館距離展覽會場走路亦需10幾分
      鐘。換言之，原告與潘曉嫈並非由洛杉磯分公司搭乘美國
      國內班機飛抵舊金山機場後，即可直接在舊金山機場或其
      周邊步行可方便到達之場所進行公司產品展覽事宜，反須
      前往距離舊金山機場非短之展覽會場，被告立端公司對此
      段路程究提供原告及潘曉嫈何交通工具？有無熟識週邊環
      境之在地工作人員可協助渠等前往會場？若無，則舊金山
      機場距離展覽現場是否真有足夠且便利之大眾運輸工具可
      供原告及潘曉嫈利用？被告立端公司對此皆未舉證以實其
      說，自難僅以上開工作規則或證人蘇麗玲所謂可提供兩地
      機票之證述，遽認被告立端公司已善盡身為雇主之協助義
      務，進而對原告及潘曉嫈之出差及選任過程，盡相當之注
      意，而得免除僱用人責任。
（二）原告因本件車禍致勞動能力減損之程度：
  １、按不法侵害他人之身體或健康者，對於被害人因此喪失或
      減少勞動能力或增加生活上之需要時，應負損害賠償責任
      ，民法第193條第1項定有明文。經查，本件原告因車禍受
      有「右肩近端肱骨骨折」之傷害，於美國接受手術後返國
      至亞東紀念醫院治療，治療過程及傷勢如臺大醫院98年1
      月14日校附醫密字第0980900145號函說明欄第二點就醫病
      程整理等情，為兩造所不爭，並有上開函文在卷可稽（見
      本院卷一第311、312頁）。至原告上開傷勢對其勞動能力
      究有何影響，經本院送請臺大醫院鑑定結果認為：「（一
      ）葉先生（即原告）目前右肩關節近端肱骨頭缺血性壞死
      、右側臂神經叢傷害病程已超過3年，再治療或復健而好
      轉之機率極低；而右肩疼痛雖可以人工關節置換加以改善
      ，但肩部肌力喪失會造成此人工肩關節之功能受限。...
      （三）依96年12月17日亞東醫院復健科醫師門診紀錄『右
      肩關節活動度嚴重受損、左肩疼痛無力』。其使用電腦當
      然會受損；因此復健科醫師建議『不宜使用電腦，搬重，
      長途開車及長時間固定同一姿勢之工作』。」（見本院卷
      一第312、313頁），嗣本院檢附兩造不爭執原告之工作內
      容，即原告擔任產品部經理，主要從事產品規格制定、成
      本分析及相關行銷策略、與各部門聯繫開發情形及相關問
      題、製作報告予各部門主管等（詳如民事準備書四狀第（
      二）之（1）至（4）點所述內容，見本院卷二第120至121
      頁），再送臺大醫院鑑定原告減損之勞動能力程度，其鑑
      定結果認：「（三）97年12月8日葉先生至本院骨科部門
      診就醫，檢查顯示，右肩近端肱骨骨頭缺血性壞死，右肩
      和上臂肌力已恢復接近第5級（正常），右肩活動範圍為
      前屈60度，伸展30度，共計90度（正常為前屈180度，伸
      展50度，共計230度），右肘和右腕功能正常。（四）葉
      先生右上肢功能，僅右肩關節喪失生理活動範圍2分之1以
      上，右肘和右腕關節並無機能障礙，右肩和上臂肌力也已
      恢復接近正常，因此，依勞工保險殘廢給付標準表（勞工
      保險條例第53條附表）判定為障害項目第92項『1上肢3大
      關節中，1大關節遺存顯著運動障害者』」，其勞動能力
      之減損程度約為38.45％，有臺大醫院99年4月7日校附醫
      密字第0990901028號函附卷可憑（見本院卷二第207、208
      頁），足見此減損比例係綜合原告之工作內容，估計整體
      勞動能力之減少程度，而非單指右上肢之機能減損程度，
      應認臺大醫院已就原告之整體勞動能力為考量，故原告減
      少勞動能力之程度為38.45％。
  ２、再按身體或健康受侵害，而減少勞動能力者，其減少及殘
      存勞動能力之價值，不能以現有之收入為準，蓋現有收入
      每因特殊因素之存在而與實際所餘勞動能力不能相符，現
      有收入高者，一旦喪失其職位，未必能自他處獲得同一待
      遇，故所謂減少及殘存勞動能力之價值，應以其能力在通
      常情形下可能取得之收入為標準（最高法院61年臺上字第
      1987號判例意旨參照），故其金額應就被害人受侵害前之
      身體健康狀態、教育程度、專門技能、社會經驗等方面酌
      定之。查原告於系爭事故發生前之年薪為81萬元，為兩造
      所不爭執，原告於受傷後繼續在被告立端公司工作，惟自
      96年10月23日資遣，現並無工作，被告對此現況亦不爭執
      （見本院卷二第329頁背面），則原告受傷後之工作收入
      顯非其在受傷前就其能力於通常情形下可能取得之收入，
      反而係原告受傷前之薪資即年薪81萬元，應係雇主考量其
      專門技能、教育程度、社會經驗所給付，乃原告於通常情
      形下可取得之收入。易言之，原告若非因車禍受傷，按其
      原本已在立端公司任職，並擔任經理之主管職務，工作狀
      況穩定，並無明顯將有變動之情事，可得預見原告若未發
      生本件車禍而得維持原有勞動能力，在通常情形下，繼續
      在立端公司工作並提供勞務，可獲得之勞動報酬應為年薪
      81萬元，此金額應係原告在通常情形下工作能力所能取得
      之收入標準無疑，故原告如未受傷，應至少可領取年薪81
      萬元之薪資，是原告因系爭事故所受減少勞動能力之損失
      ，應為每年81萬元。
  ３、又查，兩造不爭執原告可工作之年限應自受傷後兩年起算
      ，亦即自原告33歲時起算，而依98年4月22日修正之勞基
      法第54條第1項第1款規定，我國勞工之強制退休年齡延長
      為65歲。參酌被告不爭執原告於事故發生後仍可執行職務
      （見本院卷二第340、387頁），足見原告除上開傷勢外，
      其餘身體狀況大致良好，是原告主張應以現行勞基法規定
      之強制退休年齡65歲計算其退休年齡，應屬可取。至被告
      辯稱原告受傷時之修正前勞基法係以60歲為強制退休年齡
      ，故應以60歲作為計算原告退休年齡之依據云云，惟勞基
      法關於強制退休年齡之規定本係計算一般國人勞動能力年
      限之參考，今法律既修正65歲為強制退休年齡，且立法理
      由亦謂：「為因應人口結構調整，臺灣國民平均壽命已提
      高至76歲，且勞動人口年齡有延後趨勢，宜加強中高齡人
      力資源運用...宜延緩強制退休年齡，修法延長為65歲」
      等語，顯見國人勞動能力之年限有逐年延長趨勢，故應以
      修正後之65歲為計算標準。從而，原告因車禍所減少之勞
      動期間應為32年（計算式：65－33＝32），而非被告所辯
      之27年。
  ４、被告另辯稱原告所受領被告立端公司給付之資遣費15萬
      2550元，因具薪資性質，故應扣除云云。惟查，資遣費非
      損害賠償性質，而被告立端公司雖以無適合原告職務，而
      於96年10月23日以勞基法第11條第5款事由終止勞動契約
      ，有切結書在卷可稽（見本院卷二第67頁），然並無雇主
      得以給付勞工之資遣費，抵充勞工就同一離職事故所生損
      害之賠償金額之規定。況若僅以資遣費屬薪資性質，而認
      此金額應自勞動能力減損之賠償中扣除，豈不謂一般遭雇
      主資遣之勞工，只要覓得新職領取薪資，則資遣費都應返
      還前雇主，以免發生薪資重複領取情事？此實有違事理之
      常，亦不符資遣費之給付目的。是以被告就資遣費為抵充
      之抗辯，顯無理由。
  ５、綜上，原告減少勞動能力之程度為38.45％，每年所受減
      少勞動能力之價值為81萬元，按現行勞基法規定勞工退休
      年齡65歲計算，原告尚可工作32年，已如上述，則原告請
      求一次給付其所受減少勞動能力之損失，自應將上開期間
      之中間利息予以扣除，經依霍夫曼計算法扣除中間利息（
      首期給付不扣除中間利息）後，原告所得一次請求之減少
      勞動能力之損失金額為604萬8720元【810000×19.000000
      00（32年之霍夫曼計算利息）×38.45％=0000000，元以
      下四捨五入】，原告主張扣除已領得之預告工資5萬6250
      元後，請求599萬2470元（計算式：0000000000000＝
      0000000），自應准許。
（三）原告對本件車禍發生是否與有過失：
  １、按損害之發生或擴大，被害人與有過失者，法院得減輕其
      賠償金額或免除之；當事人主張有利於己之事實者，就其
      事實有舉證之責任，民法第217條第1項、民事訴訟法第
      277條前段分別定有明文。又按「各當事人就其所主張有
      利於己之事實，均應負舉證之責，故一方已有適當之證明
      者，相對人欲否認其主張，即不得不更舉反證」，最高法
      院19年上字第2345號判例可參。被告辯稱原告明知被告潘
      曉嫈對車況、路況不熟悉又飽受時差之苦，仍堅持開車，
      且於途中坐在右邊副駕駛座將座椅平躺入睡致安全帶防護
      效果不佳，故與有過失等語，原告則否認之，被告就此利
      己事實自應負證明之責。
  ２、經查，原告與被告潘曉嫈在洛杉磯分公司受訓完當日凌晨
      5時，先由原告駕駛休旅車由洛杉磯出發前往舊金山，約
      當日下午1時許抵達舊金山，翌日開始參展活動，至94年8
      月25日展覽活動結束之下午4時許，由被告潘曉嫈駕駛上
      開休旅車自舊金山返回洛杉磯，原告則坐在右邊副駕駛座
      休息，兩人皆有繫安全帶。被告潘曉嫈於行經高速公路時
      ，本應注意駕駛人應注意車前狀況並隨時採取必要措施，
      而依當時情形觀之，並無任何足令潘曉嫈不能注意之情事
      ，其應注意並能注意而疏未注意，竟因口渴未注意車速達
      70幾英哩而低頭找水壺，旋發現休旅車偏向內側路肩行駛
      ，潘曉嫈立即將方向盤往右打以修正車行方向，詎力道太
      大致車子改偏向外側車道開始蛇行，旋衝出外側車道邊坡
      ，車體並翻轉兩圈才停止，兩造對上開過程皆不爭執，被
      告潘曉嫈復於本院審理中自承：在臺灣時，分公司要我們
      辦國際駕照，因為分公司覺得高速公路開車並不會不方便
      ，渠當時有向分公司表示沒有在美國開過車，分公司表示
      要搭飛機也可協助，嗣原告建議因參展有一些設備，加上
      個人行李約有4大箱物品，而舊金山機場到展覽會場還有
      一段距離，開車會較方便，才與分公司表示同意開車，不
      用訂美國國內機票。在洛杉磯受訓兩天後，渠仍有時差，
      有跟原告建議可否改搭飛機，但原告決定還是開車比較方
      便，去程是由原告開車，因原告腳有受過傷，長程開車會
      不舒服，故從舊金山返回洛杉磯途中先由渠開一段車，預
      計中途再改由原告開車。與原告雖屬不同部門，原告亦非
      渠主管，但此次行程只有渠等2人，屬一個團隊，總要做
      出一個協調，故同意原告之開車建議，而在美國行程是渠
      等一起討論等語（見本院卷二第88頁背面、第89頁背面）
      。依上情可知，本件車禍發生主因乃被告潘曉嫈疏忽於高
      速公路駕駛途中，不但未隨時注意車前狀況，反低頭找水
      壺，以致身車偏向內側路肩，復因修正車行方向力道過大
      ，才衝出外側車道邊坡，要與被告潘曉嫈是否疲勞、路況
      不熟悉無涉；且亦非原告堅持要開車，而係綜合出差現場
      及原告與被告潘曉嫈自身狀況，認單純坐飛機往返舊金山
      並非十分方便，且原告與被告潘曉嫈係輪流駕駛，亦非由
      被告潘曉嫈一人負擔全程。再查，原告否認有將副駕駛座
      之座椅平躺，則被告對於原告究有無將副駕駛座椅往下放
      躺？縱如被告潘曉嫈所言有放躺情事，則座椅放下角度又
      係如何？對於原告所繫安全帶之保護功能造成多大不良影
      響？且該安全帶功能之不良影響對於原告傷勢有無擴大之
      相當因果關係等情，被告皆未證明，是本件尚難以此逕認
      原告對車禍損害之發生或擴大，有與有過失可言。
（四）原告請求慰撫金200萬元是否過高：
  １、按不法侵害他人之身體、健康、名譽、自由、信用、隱私
      、貞操，或不法侵害其他人格法益而情節重大者，被害人
      雖非財產上之損害，亦得請求賠償相當之金額，民法第
      195條第1項前段亦有明文。又，慰藉金之賠償須以人格權
      遭遇侵害，使精神上受有痛苦為必要，其核給之標準固與
      財產上損害之計算不同，然非不可斟酌雙方身分資力與加
      害程度，及其他各種情形核定相當之數額（最高法院51年
      台上字第223號判例意旨參照）。
  ２、兩造不爭執原告因本件車禍受有精神上損害，原告事故發
      生前在被告立端公司擔任經理，事發時年僅31歲，正值壯
      年，因系爭事故受右肩關節近端肱骨頭缺血性壞死之傷害
      ，再治療或復健而好轉之機率極低，目前無工作，可見其
      身體及精神上所受痛苦不可謂不大，從而，原告依民法前
      揭規定，請求被告連帶支付精神慰藉金即屬有據。本院審
      酌原告上開受創之情形，及被告潘曉嫈行為之不法程度，
      另審酌被告立端公司登記資本總額10億元，被告潘曉嫈於
      事故發生時在被告立端公司擔任行銷部門副理，目前任職
      宏碁電腦公司行銷部經理，及兩造之身分、地位此一實際
      狀況，認原告請求之精神慰藉金應以100萬元為適當公允
      ，逾此數額之請求，為無理由。
（五）依上所述，原告可得請求之金額分述如下：
  １、醫療費用：兩造不爭執原告因本件車禍支出之醫療費用為
      5萬8144元，並有醫療費用單據在卷（見本院卷二第126至
      152頁），此部分自應准許。
  ２、增加生活上之需要：兩造不爭執原告因車禍而於住院期間
      支出之必要看護費用為1萬8900元，此部分自應准許。
  ３、減少勞動能力之損失：原告所得一次請求之減少勞動能力
      之損失金額為604萬8720元，已詳述如前，原告主張扣除
      已領得之預告工資5萬6250元後，請求599萬2470元，自應
      准許。
  ４、非財上損害賠償：原告請求之慰撫金應以100萬元為適當
      ，原告請求此範圍內之金額自應准許。
  ５、基此，原告所受損害總計為706萬9514元（計算式：58144
      +18900+0000000元+1000000=0000000），扣除原告已領得
      之勞保殘廢給付及傷病給付122萬7786元、南山人壽保險
      給付35萬1900元，原告依侵權行為法律關係，得請求之金
      額為548萬9828元（計算式：0000000000000000001900
      ＝0000000）。按前揭侵權行為法則之規定，被告潘曉嫈
      、立端公司應對原告連帶負上開金額之損害賠償責任，原
      告逾此部分之請求，則無理由。
五、從而，原告依侵權行為法律關係，請求被告連帶給付548萬
    9828元，及自96年10月14日起（利息起算日業經被告同意）
    至清償日止，按年息5％計算之利息，為有理由，應予准許
    ；至於原告逾前揭准許部分之請求，應予駁回。
六、本件事證業已明確，兩造其餘主張陳述及所提之證據，經本
    院審酌後，認均不足以影響本判決之結果，均毋庸再予論述
    ，附此敘明。
七、原告與被告均陳明願供擔保請求宣告假執行及免為假執行，
    經核原告勝訴部分，並無不合，爰分別酌定相當之擔保金額
    及依被告潘曉嫈陳明得以等值之臺灣銀行無記名可轉讓定期
    存單代替，予以准許。至原告敗訴部分，即失所附麗，併駁
    回之。
八、據上論結，原告之訴為一部有理由、一部無理由，爰依民事
    訴訟法第79條、第85條第2項、第390條第2項、第392條第2
    項，判決如主文。
中    華    民    國    99    年    5     月    28    日
                  民事第三庭    法  官  孫正華
以上正本係照原本作成。
如對本判決上訴，須於判決送達後20日內向本院提出上訴狀。
中    華    民    國    99    年    5     月    28    日
                                書記官  林秀娥

司法院資訊處製作；財團法人民間司法改革基金會備份。
